臺灣高等法院刑事裁定
110年度毒抗字第23號
抗  告  人  陳勝堯



上列抗告人即被告因違反毒品危害防制條例案件，不服臺灣新北
地方法院109年度毒聲字第849號，中華民國109年11月18日裁定
（聲請案號：臺灣新北地方檢察署109年度聲觀字第824號），提
起抗告，本院裁定如下：
    主  文
抗告駁回。
    理  由
一、原裁定意旨略以：抗告人即被告（下稱被告）甲○○基於施用
    第二級毒品之犯意，於民國109年12月7日或8日晚間某時許
    ，在臺北市○○區○○路00號之ATT某夜店內，以將摻有第二級
    毒品安非他命、甲基安非他命、3,4-亞甲基雙氧安非他命、
    3,4-亞甲基雙氧甲基安非他命之咖啡包加水沖泡直接服用之
    方式，施用第二級毒品安非他命、甲基安非他命、3,4-亞甲
    基雙氧安非他命、3,4-亞甲基雙氧甲基安非他命1次等事實
    ，業據被告於警詢、偵查中坦承不諱，且其為警查獲後所採
    集之尿液，經送內政部警政署刑事警察局以高解析液相串聯
    質譜分析法檢驗，檢出成分含有第二級毒品安非他命、甲基
    安非他命、3,4-亞甲基雙氧安非他命、3,4-亞甲基雙氧甲基
    安非他命，該尿液再送台灣檢驗科技股份有限公司以酵素免
    疫分析法（EIA法）為初步檢驗，並以氣相層析質譜儀法（G
    C/MS法）為複驗後，結果呈安非他命及甲基安非他命陽性反
    應，有內政部警政署刑事警察局109年3月30日刑鑑字第1088
    030844號鑑定書、台灣檢驗科技股份有限公司109年5月13日
    濫用藥物檢驗報告、新北市政府警察局受採集尿液檢體人姓
    名及檢體編號對照表（檢體編號：I0000000號）各1份附卷
    足以證明，又有扣案之毒品咖啡包9包等物可資佐證，足認
    被告上揭自白與事實相符，其確有施用第二級毒品甲基安非
    他命之犯行。本案被告施用第二級毒品之行為時間為「108
    年12月7日或8日晚間某時」，被告於本案施用犯行前3年均
    未曾受觀察、勒戒或強制戒治之執行，依修正後之毒品危害
    防制條例第20條第3項、第35條之1第1款規定，被告應受觀
    察、勒戒。從而，本件聲請與法律規定相符，應予准許等語
    。
二、抗告意旨略以：
　㈠本件檢察官於聲請觀察、勒戒前並未給予被告就是否觀察、
    勒戒，或以替代處分等，有事前陳述意見之機會。檢察官之
    聲請書從未送達被告，導致被告無從得知已遭聲請，更無可
    能在法院裁定前，有向法官事前陳述之機會，顯然漠視被告
    事前陳述意見權之保障。而原審法院於裁定是否觀察、勒戒
    前，亦未開庭訊問被告，或至少以書面通知被告使有以言詞
    或書面陳述答辯之機會。本案所有程序均以書面審查，被告
    直至收受原審裁定之前，均不知有此聲請之程序，明顯對於
    被告聽審權之保障不足，有害被告受上述憲法及公民與政治
    權利國際公約所保障之聽審權，其程序自有不符正當法律程
    序之要求，並侵害被告訴訟權保障，已屬違法不當，自有未
    洽。
　㈡原審裁定未審查檢察官聲請裁量權之合法妥適性，本件是有
    為比例原則而有裁量違法之誤，而應駁回檢察官之聲請。
　⒈查檢察官於聲請前，並未給予被告就是否觀察、勒戒，或以
    戒癮治療為緩起訴處分條件，為事前表示意見之機會，原審
    亦未開庭給予被告就此有陳述意見之機會，除有侵害聽審權
    保障之虞，業如前述外，更因為原審及檢察官均吝於給與被
    告為此等言詞或書面陳述之權，而導致無從妥適判斷檢察官
    對於觀察、勒戒的聲請，是否有怠惰或濫用裁量的違法裁量
    之情，已值斟酌。
　⒉次查聲請意旨並無任何對於被告之生活狀況、家庭背景、經
    濟狀態、是否對於毒品並無過度依賴性而得自主戒治、是否
    必須逕以侵害被告人身自由較劇之令入戒治處所觀察、勒戒
    之方式不可？有如何之理由不能以其他戒癮治療附條件緩起
    訴之方式為之？均未見檢察官詳加調查審酌，亦未告知被告
    有何不適合為戒癮治療之原因。原審裁定亦未見審查聲請人
    是否及如何行使裁量權，在對於被告侵害較微的附戒癮條件
    的緩起訴處分，及侵害較劇的本案聲請觀察、勒戒處分之間
    ，有無遵守侵害最小的必要性原則，而是否違反比例原則？
    亦有不當之處。
　⒊被告之父已於年初死亡，家中尚存患有腦中風之母需要照顧
    ，被告倘進入戒治處所進行觀察、勒戒，將影響其現有工作
    ，亦可期將對其家中經濟來源造成影響，身患重病之母亦無
    人照顧。進入戒治處所進行觀察、勒戒反而更陷被告及其家
    人於生活困頓之中。如此觀察、勒戒處分，已難謂為被告利
    益之良善保安處分。且觀檢察官之聲請理由及卷內資料並無
    證據證明被告有因而成癮致難以控制自己意志及行動，而不
    得不以拘禁處分助其戒毒之情，是既無從認定被告對於毒品
    有過度依賴性，實無必要非以侵害其自由較劇之收容於勒戒
    處所監禁方式不可。從而，本件檢察官有消極不行使裁量權
    之裁量怠惰瑕疵，原審因未給予被告陳述意見之機會，導致
    難有充分資訊判斷，貿然准許以侵害最烈之令入戒治處所執
    行觀察、勒戒方式，有違比例原則而有裁量違法之誤。本件
    仍應優先考量以附命戒癮治療之緩起訴處分為必要，足認檢
    察官之聲請不合法，應予駁回等語云云。
三、按犯毒品危害防制條例第10條之罪者，檢察官應聲請法院裁
    定，或少年法院（地方法院少年法庭）應先裁定，令被告或
    少年入勒戒處所觀察、勒戒，其期間不得逾2月，毒品危害
    防制條例第20條第1項定有明文。又被告行為後，毒品危害
    防制條例第20條第3項之規定業經修正，並經總統於109年1
    月15日公布，同年7月15日施行，修正後毒品危害防制條例
    第20條第3項規定：「依前項規定為觀察、勒戒或強制戒治
    執行完畢釋放後，3年後再犯第10條之罪者，適用前2項之規
    定。」亦即如觀察、勒戒或強制戒治執行完畢釋放後，3年
    後始再有施用第一級、第二級毒品之行為者，仍適用初犯之
    規定，先經觀察、勒戒、強制戒治之程序，且依同條例第35
    條之1第2款規定，法院就審判中之案件應依上揭修正後規定
    處理，是不論於修正前後犯第10條之罪者，均應依新法規定
    處理。本次修法對於施用毒品者施以觀察勒戒、強制戒治，
    或依法追訴（或裁定交付審理）之適用範圍，係確立初犯為
    具「病患性犯人」之特質應先經一完整之醫療處置，3年內
    再犯者應依法追訴（或裁定交付審理），3年後再犯則裁定
    觀察勒戒，殆無疑義。但對於3犯以上距最近1次觀察勒戒或
    強制戒治執行完畢釋放後，逾3年者，究應適用同條例第20
    條第3項或第23條第2項處理，本次修法未明確規定，惟基於
    罪刑法定之明確性原則、法文之文義解釋，參諸觀察勒戒等
    治療處置，乃結合醫師、觀護人、社工心理諮商等不同領域
    之專業人員參與之保安處分措施，目的除在戒除施用毒品者
    身癮、心癮之措施外，並企圖重新塑造生活紀律，改變其病
    態行為，與刑罰之執行並不相同，無法以刑罰補充或替代上
    開醫療處置之特性。從而，3犯以上如距最近1次觀察、勒戒
    或強制戒治執行完畢釋放後，已逾3年者，其間縱經判刑、
    執行，究與觀察勒戒或強制戒治已經完整之治療療程不同，
    無法補充或替代上開之醫療處置，均應再予觀察勒戒之機會
    ，方為適法（最高法院109年度台上字第3240號判決意旨參
    照）。又犯毒品危害防制條例第10條之罪者，檢察官應聲請
    法院裁定，令被告入勒戒處所觀察、勒戒，其期間不得逾2
    月；又犯第10條之罪者，於犯罪未發覺前，自動向行政院衛
    生署指定之醫療機構請求治療，醫療機構免將請求治療者送
    法院或檢察機關；依前項規定治療中經查獲之被告，應由檢
    察官為不起訴之處分，但以一次為限；又本法第20條第1項
    及第23條第2項之程序，於檢察官先依刑事訴訟法第253條之
    1第1項、第253條之2之規定，為附命完成戒癮治療之緩起訴
    處分時，不適用之；前項緩起訴處分，經撤銷者，檢察官應
    依法追訴；第1項所適用之戒癮治療之種類、其實施對象、
    內容、方式與執行之醫療機構及其他應遵行事項之辦法及完
    成戒癮治療之認定標準，由行政院定之，毒品危害防制條例
    第20條第1項、第21條、第24條分別定有明文。是毒品危害
    防制條例第20條第1項關於觀察、勒戒之規定，係屬強制規
    定，除於毒品危害防制條例第21條第1項所稱犯同條例第10
    條之罪者，於犯罪未發覺前，自動向行政院衛生署（102年7
    月23日已改制為衛生福利部）指定之醫療機構請求治療，醫
    療機構免將請求治療者送法院或檢察機關之情形；或檢察官
    審酌個案情形，依同法第24條第1項為附完成戒癮治療之緩
    起訴處分，可排除適用觀察、勒戒之程序外，凡經檢察官聲
    請且符合法定要件者，法院即應據以裁定，尚無自由斟酌以
    其他方式替代或得以其他原因免予執行之權。　
四、經查：
　㈠被告於上揭時地施用第二級毒品甲基安非他命之事實，業據
    被告於警詢及偵訊時坦承不諱（見毒偵字第5339號影卷第15
    頁、第43頁、第45頁反面），並有內政部警政署刑事警察局
    109年3月30日刑鑑字第1088030844號鑑定書、台灣檢驗科技
    股份有限公司109年5月13日濫用藥物檢驗報告、新北市政府
    警察局蘆洲分局搜索扣押筆錄、扣押物品目錄表、勘驗採證
    同意書、新北市政府警察局受採集尿液檢體人姓名及檢體編
    號對照表（檢體編號：I0000000號）各1份（見毒偵字第533
    9號影卷第8頁、第10頁、第21頁至第24頁、第28頁、第30頁
    ），以及扣案之毒品咖啡包9包在卷可憑，足徵被告上開任
    意性之自白與事實相符。本件被告施用第二級毒品甲基安非
    他命之犯行，堪以認定。
　㈡按檢察官對於「初犯」及「3年後再犯」施用毒品案件，本得
    按照個案情形，依法裁量決定採行「緩起訴之戒癮治療」或
    「觀察、勒戒」，且觀諸毒品危害防制條例之全部條文，並
    無課以檢察官於聲請觀察、勒戒裁定前，應訊問被告是否同
    意觀察、勒戒之規定，檢察官亦無於聲請書中說明不命被告
    接受戒癮治療理由之義務，如檢察官欲依毒品危害防制條例
    第24條規定，以緩起訴方式替代觀察、勒戒時，方應詢問行
    為人是否同意接受戒癮治療，而是否給予施用毒品者為附命
    完成戒癮治療之緩起訴處分，係屬檢察官之職權，並非法院
    所得介入審酌，亦無因被告之個人或家庭因素而免予執行之
    餘地。又按裁定因當庭之聲明而為之者，應經訴訟關係人之
    言詞陳述；又為裁定前有必要時，得調查事實，刑事訴訟法
    第222條定有明文。是裁定與判決不同，以不經言詞陳述為
    原則，除有上揭所列或刑事訴訟法第十章與被告羈押相關之
    裁定等情形外，並無須經當事人言詞陳述之規定，均依書面
    審理（最高法院102年度台抗字第368號裁定意旨參照），而
    毒品危害防制條例並未明定法院須經開庭審理程序，始得為
    觀察、勒戒之裁定，與刑事訴訟法羈押被告須先行訊問之法
    定程序原則有別。且依卷內事證所示，足認被告本件施用第
    二級毒品甲基安非他命之事證明確，並無再另行調查事證之
    必要，是抗告意旨主張檢察官及原審均未訊問被告，乃屬違
    法云云，顯係誤解，亦非可採。再者，本件被告於108年12
    月10日及109年4月10日偵查中均坦承有施用甲基安非他命之
    行為，檢察官並當庭詢問被告有無其他補充或陳述，被告回
    答：「沒有」、「請給我從輕量刑的機會」等語（見毒偵字
    第5339號影卷第43頁、第45頁反面），可見檢察官於聲請觀
    察、勒戒前，並非未曾給予被告陳述意見之機會，且檢察官
    認被告因施用毒品犯行明確，向法院聲請觀察、勒戒，自屬
    檢察官職權之適法行使；又原審未傳訊被告到庭陳述意見，
    逕依本件案卷之訴訟資料書面審理後，以被告符合觀察、勒
    戒之要件，依檢察官之聲請，裁定將被告送勒戒處所觀察、
    勒戒，亦無違反正當程序，或有何裁量怠惰之違法可言，檢
    察官之聲請及原審之裁定均難認有何瑕疵。
　㈢再毒品危害防制條例觀察、勒戒之規定，係對施用毒品成癮
    者所為之積極矯治措施之保安處分，目的在斷絕施用毒品者
    對毒品之依賴，屬強制規定，除經檢察官審酌個案情形，為
    附命完成戒癮治療之緩起訴處分，可排除觀察、勒戒之適用
    外，即應向法院聲請裁定將被告送勒戒處所觀察、勒戒，非
    謂被告不具有毒品戒癮治療實施辦法及完成治療認定標準所
    定不適合為戒癮治療之事由存在，檢察官即應為附命完成戒
    癮治療之緩起訴處分。又檢察官選擇向法院聲請裁定令被告
    入勒戒處所接受觀察、勒戒，或對行為人為附命完成戒癮治
    療之緩起訴處分，均屬立法者給予檢察官之職權，並非法院
    所得過度介入審酌，亦非得認係施用毒品者所享有之權利，
    或有依其意願選擇之餘地，縱被告提出該項聲請，亦僅在促
    請檢察官注意得否予以適用，檢察官並不受被告聲請之拘束
    。被告以檢察官未審酌被告之生活狀況、家庭背景、經濟狀
    態、是否對於毒品並無過度依賴性而得自主戒治、是否必須
    逕以侵害被告人身自由最劇之令入戒治處所觀察、勒戒之方
    式不可、其無不適合為戒癮治療之事由，而認檢察官聲請觀
    察、勒戒具裁量瑕疵，自有誤會。抗告意旨雖主張應本件仍
    應優先考量以附命戒癮治療之緩起訴處分為必要云云，惟依
    前揭說明，本案被告施用第二級毒品之行為時間為「108 年
    12月7日或8日晚間某時」，被告於本案施用犯行前3年均未
    曾受觀察、勒戒或強制戒治之執行等情，自有予以矯治並預
    防其將來繼續施用之必要性，應令入勒戒處所施以觀察、勒
    戒，故被告抗告意旨猶請求准以優先考量附命戒癮治療之緩
    起訴處分云云，於法尚屬無據，自無從准許之。至被告其餘
    所稱工作受影響及有身患重病之母親須照顧等經濟、家庭因
    素，亦非審酌應否為觀察勒戒之考量事由，尚無從執此認原
    裁定有所違誤。本件檢察官聲請觀察、勒戒，係符合法定要
    件，其裁量之判斷既無重大明顯瑕疵，亦無濫用或不當情形
    ，自應尊重檢察官職權之行使，不得任意指為違法。
五、綜上所述，原審依毒品危害防制條例第20條第1項、第3項及
    觀察勒戒處分執行條例第3條第1項規定，裁定被告應送勒戒
    處所觀察、勒戒，經核並無違誤。抗告意旨猶執前詞指摘原
    裁定不當，請求撤銷原裁定，為無理由，應予駁回。　　 
據上論斷，應依刑事訴訟法第412條，裁定如主文。
中　　華　　民　　國　　110 　年　　1 　　月　　14　　日
                  刑事第七庭  審判長  法　官  孫惠琳
　　　　　　　　　　　　　　　　　　　法　官  張育彰
　　　　　　　　　　　　　　　　　　　法　官  王惟琪
以上正本證明與原本無異。
不得再抗告。
                                      書記官  呂修毅
中　　華　　民　　國　　110 　年　　1 　　月　　15　　日